臺灣高等法院民事判決　　　　　　　　　99年度勞上字第38號
上　訴　人　台灣銀行股份有限公司
法定代理人　張明道
訴訟代理人　劉玉枝
　　　　　　田美蓉
　　　　　　劉友盛
被上訴人　　黃郁茹
　　　　　　鄭昌黎
共　　　同
訴訟代理人　洪甯雅律師
上列當事人間請求確認債權存在等事件，上訴人對於中華民國99
年1月22日臺灣臺北地方法院98年度勞訴字第58號第一審判決提
起上訴，本院於100年3月15日言詞辯論終結，判決如下：
    主      文
原判決除確定部分外廢棄。
前開廢棄部分，被上訴人在第一審之訴駁回。
第一審（除確定部分外），及第二審訴訟費用由被上訴人負擔。
    事實及理由
一、程序部分：
    (一)、上訴人之法定代理人原為蔡富吉，嗣於原審言詞辯論終
        結後，變更法定代理人為張道明，經原審法院於民國（
        下同）99年1月22日裁定准其為承受訴訟人，續行本件
        訴訟乙節，有卷附民事裁定可稽（見原審卷第310頁）
        ，合先陳明。
    (二)、按多數有共同利益之人，不合於民事訴訟法第40條第3
        項所定者，得由其中選定一人或數人，為選定人及被選
        定人全體起訴或被訴，民事訴訟法第41條第1項定有明
        文。查，本件被上訴人黃郁茹、鄭昌黎二人與原判決附
        表一所示陳威志等24人（下稱黃郁茹等26人）主張其等
        均為訴外人帥傑股份有限公司（下稱帥傑公司）之員工
        ，因該公司積欠其等預告期間工資及應休未休假工資，
        經其等執已確定之支付命令為執行名義，聲請對帥傑公
        司設於上訴人之勞工退休準備金專戶(下稱系爭勞工退
        休金專戶)內之存款在新台幣（下同）218萬4072元範圍
        內為強制執行，經上訴人聲明異議，乃依強制執行法第
        120條第2項規定提起本件訴訟，堪認黃郁茹等26人就本
        件訴訟之重要爭點有共同利害關係，自屬有共同利益之
        多數人，故陳威志等24人具狀選定黃郁茹、鄭昌黎二人
        為其全體進行本件訴訟，且其二人並互為選定人（見原
        審卷第32至34頁），合於民事訴訟法第41條第1項規定
        ，應予准許，次予陳明。
二、被上訴人主張：黃郁茹等26人為帥傑公司之員工，該公司因
    資金調度發生困難致歇業，積欠黃郁茹等26人薪資、資遣費
    、預告期間工資、應休未休假之工資，共計829萬5523元（
    不含遲延利息），經黃郁茹等26人向原法院聲請核發支付命
    令（即原法院97年度促字第16184號支付命令）確定；嗣經
    該公司清償薪資、資遣費後，尚積欠預告期間工資、應休未
    休假之工資，共計202萬7021元及遲延利息，共計218萬4072
    元（見原審卷第31頁反面）未付；經黃郁茹等26人持該確定
    支付命令為執行名義，聲請就帥傑公司於上訴人所開立之系
    爭勞工退休金專戶內之存款（下稱系爭存款）在前開債權計
    218萬4072元範圍內為強制執行；詎上訴人以系爭存款為不
    得執行標的為由，聲明異議。爰依強制執行法第120條第2項
    規定，求為判決確認帥傑公司對上訴人於系爭勞工退休金專
    戶內有218萬4072元之存款債權存在（原審為上訴人敗訴之
    判決，上訴人聲明不服提起上訴；另被上訴人逾上開部分之
    請求，經原審為被上訴人敗訴之判決，被上訴人並未聲明不
    服，已告確定，本院就此部分不再予以贅述）。並於本院答
    辯聲明：上訴駁回。
三、上訴人則以：(一)系爭勞工退休金專戶係帥傑公司於89年8月
    22日以該公司勞工退休準備金監督委員會名義所開立之專戶
    ，並按月依法提撥勞工退休準備金。而系爭存款既係帥傑公
    司按月提撥之勞工退休準備金，依勞動基準法（下稱勞基法
    ）第56條第1項規定，為法律上禁止扣押之債權，不得作為
    強制執行之標的，故被上訴人提起本件確認之訴，無法達成
    其續行強制執行之目的，並無確認之利益存在；(二)系爭存款
    之帳戶名義人為「帥傑公司勞工退休準備金監督委員會」，
    並非帥傑公司，且依勞工退休準備金提撥及管理辦法（下稱
    勞工退休金管理辦法）第8條第4項規定，系爭存款未經主管
    機關（即台北市政府勞工局）查明帥傑公司確實已無積欠其
    他勞工退休金及資遣費，認定為賸餘款並核准帥傑公司領回
    前，系爭存款所有權尚非歸屬於帥傑公司，帥傑公司不得向
    伊主張系爭存款債權之權利，是被上訴人訴請確認系爭存款
    為帥傑公司所有，為無理由等語，資為抗辯。並於本院上訴
    聲明：如主文所示。
四、查，(一)黃郁茹等26人為帥傑公司之員工，該公司因資金調度
    發生困難致歇業，且經台北市政府認定以97年5月1日為公司
    之歇業日，並積欠黃郁茹等26人薪資、資遣費、預告期間工
    資、應休未休假之工資，共829萬5523元，經黃郁茹等26人
    向原法院聲請核發支付命令（即原法院97年度促字第16184
    號支付命令）確定；(二)嗣經帥傑公司清償薪資、資遣費部分
    後，尚積欠黃郁茹等26人預告期間工資、應休未休假工資，
    計202萬7021元及遲延利息，共計218萬4072元；(三)黃郁茹等
    26人持該確定支付命令為執行名義，向原法院民事執行處聲
    請就帥傑公司於上訴人所開立之系爭勞工退休金專戶（戶名
    為「帥傑公司勞工退休準備金監督委員會」）內之存款在
    218萬4072元範圍內為強制執行，經上訴人以系爭勞工退休
    金專戶內之存款，係屬勞工退休準備金，不得為執行之標的
    為由，聲明異議；(四)帥傑公司存儲於系爭勞工退休金專戶內
    之金額尚有233萬7980元（不含利息）等情，有卷附原法院
    97年度促字第16184號支付命令及確定證明書、原法院98年1
    月5日北院隆97執天字第121539號執行命令、台北市政府97
    年6月30日府勞二字第09734313000號函、帥傑公司勞工退休
    金專戶開戶文件可憑（見原審卷第13至21頁、第146至147
    頁、第235頁），並為兩造所不爭執（見原審卷第72頁反面
    至第73頁、第129頁），堪信為真。
五、本院應審究者為(一)本件有無受確認之法律上利益存在？(二)系
    爭勞工退休金專戶內之存儲款是否屬於帥傑公司所有？茲分
    別論述如下：
(一)、本件有無受確認之法律上利益存在？
  1.按確認法律關係之訴，非原告有即受確認判決之法律上利益
    者，不得提起之，民事訴訟法第247條第1項定有明文。且，
    確認之訴，若係就為訴訟標的之私法上權利或法律關係之成
    立或存在與否不明確而有爭執，認為有請求確認判決之必要
    ，亦所謂有即受確認判決之法律上利益時，即得提起（最高
    法院89年度台上字第2500號判決意旨參照）。
  2.經查，黃郁茹等26人執已確定之支付命令為執行名義，主張
    帥傑公司於上訴人所開立之系爭勞工退休金專戶內之存儲款
    為該公司所有，並聲請就帥傑公司積欠其等工資計218萬407
    2元範圍內為強制執行，但遭上訴人拒絕並否認系爭勞工退
    休金專戶內之存儲款係屬帥傑公司所有，則系爭存儲款究否
    為帥傑公司所有，即陷於不明確之狀態，致被上訴人究否能
    對系爭勞工退休金專戶內之存儲款為強制執行，而有法律上
    地位陷於不安之狀態存在，而此種狀態得以本件確認判決予
    以除去，故揆諸上開說明，被上訴人提起本件確認之訴即有
    受確認判決之法律上利益存在。是上訴人抗辯：被上訴人提
    起本件確認之訴，無法達其強制執行之目的，係屬無法律上
    之確認利益存在云云，並無可取。
(二)、系爭勞工退休金專戶內之存儲款是否屬於帥傑公司所有？
  1.按事業單位歇業時，其已提撥之勞工退休準備金，除支付勞
    工退休金外，得作為勞工資遣費。如有賸餘時，其所有權屬
    該事業單位，勞工退休金管理辦法第8條第4項定有明文。且
    ，依勞基法第56條規定，雇主應按月提撥勞工退休準備金，
    專戶存儲，並不得作為讓與、扣押、抵銷或擔保。此項勞工
    退休準備金，依勞工退休金管理辦法第6條規定，係以該事
    業單位勞工退休準備金監督委員會名義專戶存儲於指定之金
    融機構（中央信託局），而非以該事業單位之名義存儲，且
    該委員會依勞基法第56條第3項規定，係由勞工與雇主分別
    選派代表共同組成，支用該準備金時，亦應由該委員會之主
    任委員及副主任委員簽署始可為之，且依前開勞工退休金管
    理辦法第8條第4項規定，事業單位歇業時，其已提撥之勞工
    退休準備金，支付退休金，資遣費後如有賸餘，所有權始歸
    屬該事業單位。基上所述，依勞基法組織之事業單位勞工退
    休準備金監督委員會，與依其他法律組織之事業單位，兩者
    應屬有別而為不同之主體。是以，勞工退休準備金應依勞工
    退休金管理辦法第8條第4項規定，勞工退休準備金於支付退
    休金、資遣費後，如有賸餘時，其所有權始歸屬於雇主，該
    退休金方得為強制執行之標的（行政院勞工委員會台勞動
    三字第18372號函及同會96年7月11日勞動四字第0960071746
    號函示意旨參照）。
  2.經查：
    (1)、帥傑公司業經主管機關即台北市政府認定自97年5月1日
        歇業屬實乙情，有台北市政府97年6月30日府勞二字第
        09734313000號函在卷足稽（見原審卷第146頁）；且帥
        傑公司於83年9月30日核准設立，94年6月適用勞基法退
        休金制度之員工有74人，該公司被認定歇業屬實時，仍
        有員工23人，迄今計有員工27人符合勞工退休金管理辦
        法第6條第3項規定，申請由系爭退休準備金專戶撥付資
        遣費在案；然因帥傑公司尚未向台北市政府勞工局申請
        領回勞工退休準備金賸餘款，且無提供公司成立以來之
        所有適用勞基法退休金制度之員工人事資料供查核，是
        故餘47名員工是否具有資遣費之債權，無法查證，故尚
        未核准帥傑公司領回系爭勞工退休金專戶內之賸餘款等
        情，有卷附臺北市政府勞工局98年8月24日北市勞二字
        第09836748200號函、98年10月19日北市勞一字第09839
        113200號函、98年11月17日北市勞一字第09839984100
        號函可稽（見原審卷第145頁、第244至245頁、第251至
        252頁），並經本院函詢屬實（見本院卷(一)第188頁台北
        市政府勞工局99年10月28日北市勞資字第09941000400
        號函即明）；堪認系爭勞工退休金專戶內之存儲款，既
        因帥傑公司尚有47名員工尚無法確定是否具有就前開專
        戶內之存儲款可領取資遣費或勞工退休金之債權，致主
        管機關即台北市政府勞工局無法查證系爭勞工退休金專
        戶內之存儲款，是否確為帥傑公司所提撥之勞工退休準
        備金之賸餘款，則依勞工退休金管理辦法第8條第4項規
        定，系爭存儲款即非屬帥傑公司所有。
    (2)、被上訴人雖主張台北市政府勞工局有查明帥傑公司是否
        確有積欠其他員工退休金及資遣費之義務云云，但此應
        由黃郁茹等26人循行政程序解決，非本院審酌之範圍，
        併予陳明。
    (3)、依上說明，系爭勞工退休金專戶內之存儲款既尚未經主
        管機關（即台北市政府勞工局）查明為勞工退休準備金
        之賸餘款前，系爭存儲款所有權即尚非歸屬於帥傑公司
        ；且黃郁茹等26人亦無法舉證證明帥傑公司之其餘47名
        員工，對於帥傑公司已無資遣費或勞工退休金之債權，
        則被上訴人主張系爭勞工退休金專戶內之存儲款，已歸
        屬於帥傑公司所有云云，核屬無據，應予駁回。
六、從而，被上訴人依強制執行法第120條第2項規定，訴請確認
    帥傑公司對上訴人於系爭勞工退休金專戶內有218萬4072元
    之存款債權存在，為無理由，不應准許。原審就此部分為上
    訴人敗訴之判決，於法尚有未洽。上訴意旨指摘原判決此部
    分不當，求予廢棄改判，為有理由。爰由本院將原判決此部
    分予以廢棄改判，如主文第2項所示。
七、本件事證已臻明確，兩造其餘之攻擊或防禦方法，經本院審
    酌後均認與本件之結論無涉，茲不再一一論列，併予敘明。
八、據上論結，本件上訴為有理由，依民事訴訟法第450條、第
    78條，判決如主文。
中    華    民    國   100    年    3     月    29    日
                    勞工法庭
                        審判長法  官  蕭艿菁
                              法  官  賴劍毅
                              法  官  楊絮雲
正本係照原本作成。
如不服本判決，應於收受送達後20日內向本院提出上訴書狀，其
未表明上訴理由者，應於提出上訴後20日內向本院補提理由書狀
（均須按他造當事人之人數附繕本）上訴時應提出委任律師或具
有律師資格之人之委任狀；委任有律師資格者，另應附具律師資
格證書及釋明委任人與受任人有民事訴訟法第466條之1第1項但
書或第2項（詳附註）所定關係之釋明文書影本。如委任律師提
起上訴者，應一併繳納上訴審裁判費。
中    華    民    國   100    年    3     月    30    日
                              書記官  王秀雲
附註：
民事訴訟法第466條之1（第1項、第2項）：
對於第二審判決上訴，上訴人應委任律師為訴訟代理人。但上訴
人或其他法定代理人具有律師資格者，不在此限。
上訴人之配偶、三親等內之血親、二親等內之姻親，或上訴人為
法人、中央或地方機關時，其所屬專任人員具有律師資格並經法
院認為適當者，亦得為第三審訴訟代理人。